【裁判字號】    89,上,822
【裁判日期】    900129
【裁判案由】    返還不當得利
【裁判全文】
臺灣高等法院民事判決  八十九年度上字第八二二號
      上  訴  人    仁愛徵信有限公司
      法定代理人    李麗美
      訴訟代理人    黃英哲律師
      被  上訴人    甲○○            住台北市○○○路七十號一樓十五室
      訴訟代理人    陳明昌律師
      複  代理人    徐偉峰律師
右當事人間返還不當得利事件，上訴人對於中華民國八十九年六月十六日臺灣臺北地
方法院八十八年訴字第三八四三號第一審判決提起上訴，本院判決如左：
      主      文
上訴駁回。
第二審訴訟費用由上訴人負擔。
      事      實
甲、上訴人方面：
一、聲明：（一）原判決廢棄。（二）被上訴人在第一審之訴及其假執行之聲請均駁
    回。
二、陳述：與原判決記載相同者予以引用外，補稱：
（一）上訴人自訴外人張行志所受領之金錢，係基於被上訴人委託上訴人代為處理催
      討債務所收取之合法報酬，自非無法律上之原因而受利益。
（二）張行志繳回上訴人之款項，並非僅被上訴人一案。否認張行志繳回之款項係以
      恐嚇手段取得。
（三）上訴人於八十四年九月間才知悉所受領之款項為無法律上之原因。
（四）上訴人經營之方式採靠行制度，（採六四分帳，由上訴人取得四成金額；再將
      四成金額中百分之十五支付予總經理作為業績獎金）。本件繳回之二百萬元，
      其中一百二十萬元由張行志領走，剩餘八十萬元由總經理戴全洲抽取百分之十
      五業務獎金，上訴人實際僅受領六十八萬元。
（五）受領之六十八萬元已支付房租、交通費、水電費、電話費等事務費用而不復存
      在。
三、證據：援用原審提出者。
乙、被上訴人方面：
一、聲明：如主文所示。
二、陳述：與原判決記載相同者予以引用外，補稱：
（一）上訴人主張其與張行志間屬靠行關係，未盡舉證責任。
（二）證人戴全洲於原審刑事庭已作證：張行志所收費用均係被上訴人案件之費用。
（三）上訴人於原審未否認收受張行志繳回之二百萬元。於本院審理時改稱僅取得六
      十八萬元，應負舉證責任。
（四）上訴人將受領之金錢用以支付其事務開銷，獲有減少債務及增加財產總額之利
      益，仍屬不當得利。
三、證據：援用原審提出者。
      理      由
一、被上訴人起訴主張：伊於八十三年間因受他人倒會，遂委託上訴人代為處理催討
    會款。案經上訴人職員張行志承辦。詎張行志未依約代為處理催討會款，竟夥同
    訴外人黃淑美，基於共同恐嚇取財之犯意，對伊佯稱：其身邊小弟因替伊催討債
    務而遭警方逮捕，須伊給付小弟之安家費，若有不從，即以惡言相加之意恫嚇，
    致伊心生畏懼，自八十三年四月起至八十五年十二月止，陸續交付張行志一千六
    百萬元。伊於八十四年九月間曾赴上訴人處，據實告知上情；其後方知悉張行志
    於取得伊所交付之金錢後，將其中二百餘萬元交與上訴人，上訴人受有不法利益
    ，為此依民法第一百七十九條規定，請求判令上訴人應給付被上訴人二百萬元及
    自八十四年十月一日起至清償日止加付法定遲延利息等語。上訴人則以：伊受領
    之系爭款項乃係依委任關係所取得之工作報酬，自非無法律上原因，且伊不知張
    行志所交付之金錢係恐嚇得來；伊於八十四年九月開始知悉張行志騙被上訴人金
    錢之事。因伊公司經營方式採靠行制度，採六、四分帳，實際僅受領六十八萬元
    ，且已支付房租、交通費、水電費、電話費等事務性費用而不存在，自無須償還
    云云資為抗辯。
二、被上訴人主張之上開事實，業據被上訴人指述明確；且據上訴人於原審法院刑事
    庭自陳：「我只知廖委託我們公司張經理辦案，後來，隔了很久，廖至公司來說
    張騙了廖一千多萬元，我是八十四年九月知道此事的（見原審卷第二十一頁）。
    證人戴全洲於原審刑事庭亦證稱：廖有至公司申訴張行志之事。張收了錢沒辦事
    ；且收了很多錢，大約二百多萬元，他是報備從廖那裡收了錢。都說是甲○○的
    案件（見原審卷第二十三頁－二十四頁）。另證人即會計李明通亦證稱：「張行
    志繳回公司的錢，大致如戴講的差不多」等語（見原審卷第二十六頁），綜合上
    開供述，足證上訴人對於其所受領自張行志所交付之二百餘萬元，係張行志以不
    法手段取得，並於八十四年九月間即已知情，且從中獲取不法利益二百餘萬元，
    為真實可信。
三、按無法律上之原因而受利益，致他人受損害者，應返還其利益，民法第一百七十
    九條定有明文。又民法第一百七十九條規定不當得利，凡無法律上之原因，而一
    方受有利益，致他人受有損害，即可成立。至損益之內容是否相同，及受益人對
    於受損人有無侵權行為，可以不問（最高法院六十五年度台再字第一三八號判例
    參照）。次按「受領人於受領時，知無法律上之原因或其後知之者，應將受領時
    所得之利益或知無法律上之原因所現存之利益，附加利息，一併償還，如有損害
    ，並應賠償」。民法第一百八十二條第二項亦定有明文。查本件被上訴人因上訴
    人職員張行志所為之恐嚇行為，致交付張行志一千六百餘萬元，已如前述，則上
    開金錢，自為張行志犯罪所得，亦即贓物，張行志將該贓物中之一部分即二百餘
    萬元交付予上訴人，並不變更其為贓物之本質，要與兩造間之委任契約無涉。上
    訴人辯稱：系爭款項為依委任契約取得之合法報酬，並非張行志恐嚇取得之款項
    云云，自非可採。上訴人又抗辯：伊公司經營之方式為靠行制度，採六、四分帳
    ，張行志實際僅繳回六十八萬元，其所受利益自為六十八萬元云云。然查上訴人
    於原審並未否認收受二百餘萬元，於本院始改稱伊公司之經營方式為靠行制度，
    實際僅收受六十八萬元云云，已滋疑問。且其於本院迄未提出靠行契約書，相關
    帳冊及收據等為證，自難遽信上訴人上開抗辯為可採。證人戴全洲、李明通、黃
    麗美雖附合上訴人上開說法，但證人戴全洲、李明通、黃麗美係上訴人之職員，
    上開證言難免有偏頗之虞；且查上開說法與事實不符，尚非可採。上訴人雖又以
    ：伊於知無法律上之原因時所現有之利益，已因支付房租、交通費、水電費、電
    話費等事務性費用，而不復存在，自不必償還云云。惟查上訴人因支付房租、交
    通費、水電費、電話費等事務性費用。但其將不當得利所受領之金錢用以支付其
    事務性開銷，獲有減少債務及增加資產之不當利益，仍屬不當得利，上訴人所為
    上開抗辯，亦非可採。準此上訴人受利益並無法律上原因，且致被上訴人受損害
    ，上訴人復係於八十四年九月間知悉其受該利益乃無法律上原因甚為灼然，依照
    上開說明，上訴人應負不當得利償還責任。
四、被上訴人基於不當得利之法律關係，請求上訴人給付被上訴人二百萬元及自上訴
    人知悉其受利益後之八十四年十一月一日起至返還日止按年息百分之五計算之利
    息，洵屬有據，應予准許。原審為被上訴人勝訴之判決。並依兩造之聲請，各酌
    定相當擔保，分別為准免假執行之宣告，經核並無不合。上訴意旨指摘原判決不
    當，求予廢棄改判，為無理由，應予駁回。
五、據上論點，本件上訴為無理由，爰依法判決如主文。
中      華      民      國    九十      年      一      月    二十九    日
                              臺灣高等法院民事第十庭
                                  審判長法  官  林  敬  修
                                        法  官  黃  騰  耀
                                        法  官  劉  勝  吉
右正本係照原本作成。
如不服本判決，應於收受送達後二十日內向本院提出上訴書狀，其未表明上訴理由者
，應於提出上訴後二十日內向本院補提理由書狀（均須按他造當事人之人數附繕本）
上訴時應提出委任律師或具有律師資格之人之委任狀；委任有律師資格者，另應附具
律師及格證書及釋明委任人與受任人有民事訴訟法第四百六十六條之一第一項但書或
第二項（詳附註）所定關係之釋明文書影本。
中      華      民      國    九十      年      二      月      二      日
                                        書記官  李  翠  齡
附註：
民事訴訟法第四百六十六條之一（第一項、第二項）：
對於第二審判決上訴，上訴人應委任律師為訴訟代理人。但上訴人或其法定代理人具
有律師資格者，不在此限。
上訴人之配偶、三親等內之血親、二親等內之姻親，或上訴人為法人、中央或地方機
關時，其所屬專任人員具有律師資格並經法院認為適當者，亦得為第三審訴訟代理人
。


司法院資訊處製作；財團法人民間司法改革基金會備份。
